【裁判字號】    97,上更(一),274
【裁判日期】    971223
【裁判案由】    偽造文書
【裁判全文】
臺灣高等法院臺南分院刑事判決     97年度上更(一)字第274號
上  訴  人
即  被  告  甲○○
            丙○○○
上列上訴人因偽造文書等案件，不服臺灣臺南地方法院九十四年
度訴字第九四號，中華民國九十四年四月十五日第一審判決（起
訴案號：臺灣臺南地方法院檢察署九十三年度偵字第五八九八號
），提起上訴，判決後，經最高法院發回更審，本院判決如下：
    主  文
原判決撤銷。
甲○○、丙○○○均無罪。
    理  由
一、公訴意旨略以：被告丙○○○為台南縣仁德鄉○○村○○路
    五一○號「啟佳企業有限公司」（以下簡稱啟佳公司）股東
    （持有二十五股），其夫即被告甲○○（曾於民國七十四年
    間，假冒啟佳公司法定代理人名義，將該公司所有坐落台南
    縣仁德鄉○○○段一二三九號土地暨地上建物仁德鄉○○路
    五一○號房屋全部出租予黃守德，經黃守德於八十四年間提
    起自訴，本院於八十七年七月十四日以八十七年度上更一字
    第十三號判決依偽造文書罪判處甲○○有期徒刑二月，緩刑
    二年確定）為該公司股東胡清順、胡清福（二人各持有二十
    五股）弟弟，因啟佳公司執行業務股東胡清順已先於七十一
    年八月六日死亡，公司股東乃於八十三年九月十一日決議：
    (1)推選胡清福為啟佳公司新任執行長，(2)新刻「啟佳公司」
    印章，(3)由新執行長胡清順代表啟佳公司與明德牛奶（即黃
    守德）簽訂契約；嗣黃守德與啟佳公司另起遷讓房屋（臺灣
    臺南地方法院八十三年度南簡字第一一一六號、八十四年度
    簡上字第五○號）與返還押金（同法院八十五年度訴字第一
    四三八號）訴訟，法院判決黃守德返還上開土地、廠房與辦
    公室後，胡清福於八十六年八月十五日將上開土地與廠房出
    租給貿吉企業有限公司（以下簡稱貿吉公司）使用，惟甲○○、丙○○○夫婦仍不知悔改，再起私心，共同基於偽造文
    書之概括犯意與意圖為自己不法所有之犯意聯絡，因上開民
    事訴訟進行中，啟佳公司上開廠房與辦公室被斷水、斷電，
    甲○○、丙○○○夫婦明知啟佳公司原創印章與八十三年九
    月十一日股東會決議新刻印章（備用），由胡清福與女兒即
    告訴人乙○○保管，甲○○、丙○○○為繼續出租啟佳公司
    上開土地、廠房與辦公室得利，竟未經胡清福與其他股東（
    胡清順死亡，由配偶謝碧綢繼承全部二十五股；另胡清福有
    二十五股，戊○○有五股）同意，先於八十六年間某日，在
    不詳地點委託不知情之不詳姓名者偽刻啟佳公司印章，再於
    八十六年六月十六日、同年八月五日、八十八年一月二十日
    與九十二年四月十六日先後多次蓋用偽造之啟佳公司印章寫
    陳情書，假冒啟佳公司名義偽造陳情書向臺灣電力公司臺南
    區營業處陳情遷移變壓器、向臺南電信局陳情遷移電信桿、
    向臺南縣政府仁德鄉公所申請改編門牌，九十年七月以後，
    甲○○以貿吉公司未付租金，自己要用，要求貿吉公司搬離
    ，待貿吉公司搬離後，甲○○、丙○○○夫婦亦明知啟佳公
    司股東會先於九十一年十月六日選任乙○○為新任執行長（
    因胡清福於九十一年七月二十日死亡，兒子胡啟楨繼承二十
    一股，兒子胡松得、胡中憲與女兒乙○○、胡惠珍各繼承一
    股），再於九十二年四月十三日決議由乙○○處理廠房出租
    （貿吉公司）問題，其他股東不得擅自與任何人簽約，甲○○、丙○○○卻未經其他股東與新任執行長乙○○同意，擅
    自於九十二年八月二十九日，又假冒啟佳公司名義與曾泳明
    簽訂房屋租賃契約，在該份契約書上蓋用偽造之上開啟佳公
    司印章，將啟佳公司所有上開土地、廠房與辦公室全部出租
    予曾泳明，約定租期自九十二年十月一日起至九十七年十月
    一日止，使曾泳明陷於錯誤而交付押租金（新台幣，下同）
    十二萬元及一年租金七十二萬元予丙○○○，足以生損害於
    啟佳公司、各股東與曾泳明，嗣因乙○○代表啟佳公司向臺
    灣臺南地方法院起訴請求貿吉公司遷讓上開廠房案件，至現
    場拍照時始發現甲○○、丙○○○擅將上開廠房出租給曾泳
    明。因認被告甲○○、丙○○○涉有刑法第二百十六條行使
    第二百十條偽造私文書與第三百三十九條第一項詐欺取財等
    罪嫌云云。
二、按犯罪事實，應依證據認定之，無證據不得認定犯罪事實。
    刑事訴訟法第一百五十四條第二項定有明文。又告訴人之告
    訴，係以使被告受刑事訴追為目的，是其陳述是否與事實相
    符，仍應調查其他證據以資審認，茍其所為攻擊詞，尚有瑕
    疵，則在瑕疵未予究明以前，即不能遽為斷罪之基礎。次按
    在訴訟上用以證明事實之證據，須於通常一般之人均不致於
    有所懷疑，而得確信其為真實之程度者，始得據以為有罪之
    認定，倘其證明尚未達到此一程度，而有合理之懷疑性存在
    ，致使無從為有罪之確信時，即應為無罪之判決（最高法院
    七十六年臺上字第四九八六號判例意旨可資參照）。
三、被告以外之人於審判外之陳述，雖不符刑事訴訟法第一百五
    十九條之一至第一百五十九條之四之規定，而經當事人於審
    判程序同意作為證據，法院審酌該言詞陳述或書面陳述作成
    時之情況，認為適當者，亦得為證據。當事人、代理人或辯
    護人於法院調查證據時，知有第一百五十九條第一項不得為
    證據之情形，而未於言詞辯論終結前聲明異議者，視為有前
    項之同意，刑事訴訟法第一百五十九條之五定有明文。查本
    件檢察官所舉所有書面及言詞陳述之證據能力，經本院於審
    理期日提示被告均表示無意見，且迄言詞辯論終結前亦未聲
    明異議，可視為同意作為證據，另就被告所提出之書面證據
    ，檢察官於本院行準備程序時亦明確表示同意列為本案之證
    據，本院審酌該等供述證據之取得過程並無瑕疵，與本案待
    證事實間復具有相當之關聯性，以之為本案證據尚無不當，
    自得採為本案證據。
四、公訴人認被告甲○○、丙○○○二人涉有行使偽造私文書、
    詐欺取財等罪嫌，係以告訴人乙○○之指訴，證人胡松得、
    丁○○、謝宗展之證述，及八十三年九月十一日啟佳公司八
    十三年度第一次股東會會議紀錄、九十一年十月六日啟佳公
    司股東會通知與同日股東會會議紀錄、九十二年四月十三日
    啟佳公司股東會紀錄、八十六年六月十六日、同年八月五日
    、八十八年一月二十日與九十二年四月十六日陳情書影本等
    為其論據。訊之上訴人即被告甲○○、丙○○○二人則堅決
    否認有何行使偽造私文書、或詐欺取財之犯行，被告丙○○○辯稱：我雖以啟佳公司名義申請核發改編門牌號碼證明及
    與曾泳明簽訂租賃契約書，但門牌號碼證明申請書及租賃契
    約書上所蓋啟佳公司印章，是六十三年啟佳公司成立時就刻
    了，一直都由我保管，這個印章是用來申請水、電及對縣、
    市政府使用的，胡清順死後，我不知道要將這個印章交給誰
    ，乙○○知道我保管這枚印章，而啟佳公司的地價稅、房屋
    稅從八十六年起，都是我在繳納，後來我無力繳納，才想說
    將啟佳公司廠房出租收取租金來負擔稅賦，我是啟佳公司的
    大股東，是為了救公司才申請發給改編門牌號碼證明及出租
    廠房，另係為使啟佳公司可順利將廠房出租予貿吉公司，我
    們才為上開陳情行為，啟佳公司股東知道等語；被告甲○○
    辯稱：我們所蓋用啟佳公司的印章，是於六十三年我與胡清
    順共同申請工廠登記時就有了，是胡清順去刻的。我是為了
    啟佳公司的利益，才去申請發給改編門牌號碼證明，將啟佳
    公司廠房出租予曾泳明也是為啟佳公司好，出租廠房的事，
    其他股東都不知情，因為他們都不管事，我們向曾泳明收來
    的租金，用於給付周隆輝承攬在啟佳公司土地上搭蓋鐵厝所
    需的費用，丙○○○是啟佳公司的最大股東，我是她的配偶
    ，才幫忙處理公司的事務，沒有偽造文書意思，且依據公司
    法第一百七十四條規定，股東過半數才能開會，未過半數開
    會就算流會，該會議記錄即是假的云云。
五、經查：
  (一)公司法於六十九年五月九日修正，其中有關有限公司執行機
    關之規定，由原「執行業務股東」及「董監事」雙軌制，改
    採為「董事」單軌制；又修正後公司法第一百十三條規定：
    「公司變更章程、合併、解散及清算，準用無限公司有關之
    規定。」第四百四十七條規定：「公司章程或已登記事項，
    有與本法牴觸者，應於本法修正後一年內改正，報由地方主
    管機關轉請中央主管機關核備。但在本法修正公布施行前已
    依法設立登記之有限公司，其股東人數未達五人以上者，應
    於本法修正施行後二年內改正。」另參照經濟部五十七年二
    月十七日商字第○五一三一號函解釋意旨所示，未於限期內
    修正或改正者，應依修正後之公司法辦理，始告適法。本件
    啟佳公司為有限公司，成立於六十三年，公司章程係定由「
    執行業務股東」任公司負責人，惟於六十九年五月九日公司
    法修正公布施行後二年內，並未修改其章程，依上開法條規
    定及解釋，自應適用六十九年五月九日修正公布之公司法相
    關規定，合先敘明。
  (二)又啟佳公司於七十四年八月經臺灣省政府建設廳以建三字第
    一一○五○三號公告撤銷登記在案，有啟佳公司登記事項卡
    影本附卷可稽（見發查卷第六七頁），並經經濟部中部辦公
    室九十七年十一月十日經中三字第○九七三三三九五一八○
    函確認無訛（見本院卷第一三七頁），至偵查卷第三十頁之
    啟佳公司登記事項卡影本，記載「以七十九年九月十二日建
    三字第○一七九八號公告撤銷登記」部分，應非正確，附此
    敘明；因而，啟佳公司在七十四年八月被撤銷登記後，應依
    公司法踐行解散；清算程序。啟佳公司在七十四年八月被撤
    銷登記時，執行業務股東胡清順早已於七十一年八月六日死
    亡，因未選任清算人，依法應由全體股東為清算人，亦即由
    原始股東丙○○○、戊○○及胡清順之繼承人（即謝碧綢、
    胡智能、丁○○、胡榮娟）、胡清福（嗣後死亡，亦應由繼
    承人乙○○、胡啟楨、胡中憲、胡松得、胡惠珍）同為清算
    人、法定代理人、負責人，始符合法制，附此敘明。
  (三)另按公司設立登記，經主管機關撤銷者，亦為公司解散之原
    因。公司解散後，尚須經清算程序，了結其法律關係，在清
    算範圍內，視為尚未解散，即在清算完結前，法人之人格於
    清算之範圍內仍然存續，必待清算完結後，公司之人格始歸
    消滅（最高法院八十一年度第二次民事庭會議決議意旨可資
    參照）。查啟佳公司雖經撤銷登記，但既遺有坐落臺南縣仁
    德鄉○○○段一二三九地號土地及其上門牌號碼為臺南縣仁
    德鄉○○村○○路五一○號之房屋（廠房）等財產未分配予
    東，復未經清算程序將所剩餘之財產分配予股東，而完結清
    算程序，揆諸上開說明，啟佳公司之法人格仍然存續，並未
    消滅，亦併此敘明。
六、次查：
  (一)啟佳公司原執行業務股東胡清順於七十一年八月六日死亡後
    ，啟佳公司於八十三年九月十一日召開股東會，經剩餘之三
    位原始股東即胡清福（二十五股）、戊○○（五股）、被告
    丙○○○（二十五股）所持股合計五十五股過半數（按啟佳
    公司全部股份為八十股、胡清順二十五股）之合法出席並同
    意，選任胡清福為新任執行長，代表啟佳公司，與明德牛奶
    （即黃守德）簽訂契約，有該股東會會議紀錄影本可稽（見
    偵查卷第一二九頁），並經證人戊○○於偵查中證稱：胡清
    順死亡後，其餘三個股東（按即胡清福、戊○○、丙○○○
    ）有共同推舉胡清福為執行長等語屬實（見偵查卷第九十頁
    ），另參酌該會議紀錄內容，雖可認定該次股東會推選胡清
    福為新任執行長，並非意在選任清算人，於法固有所瑕疵，
    但仍可堪認定啟佳公司之原始股東係欲推選胡清福代表啟佳
    公司處理啟佳公司被撤銷登記後之公司事務，且既經持有過
    半數股份之剩餘三位原始股東一致同意，應亦可推論啟佳公
    司之股東就此業已達成共識；此亦可由告訴人乙○○於偵查
    中所指稱：「因為啟佳公司要向黃守德提出歸還廠房的訴訟
    ，：：原來負責人胡清順死亡，公司沒有新的負責人，所以
    才開這次的股東會（即八十三年九月十一日股東會）。：：
    」云云（見偵查卷第一三一頁），為資佐證。
  (二)胡清順死亡後，由其配偶謝碧綢與子女胡智能、丁○○、胡
    榮娟等四人共同繼承，並由四人均分所繼承之股份（二十五
    股），每人六‧二五股乙情，業據證人丁○○到庭具結證述
    屬實（見本院卷第一六三頁），並有戶籍謄本、繼承系統表
    附卷可稽（見本院卷第一一三至一一六頁）。另胡清福死亡
    後，由乙○○、胡啟楨、胡中憲、胡松得、胡惠珍等五名子
    女共同繼承，並由五人均分所繼承之股份（二十五股），每
    人五股乙情，亦據證人乙○○到庭具結證述屬實（見本院卷
    第一六五頁），亦有南區國稅局遺產稅免稅證明書影本附卷
    可稽（本院卷第八十四頁），但依啟佳公司九十一年十月六
    日股東會議紀錄之記載（見發查卷第七頁），胡清福死亡後
    其股份係由胡啟楨繼承二十一股，乙○○、胡中憲、胡松得
    、胡惠珍各繼承一股。而：(1)於胡清福死亡後，啟佳公司於
    九十一年十月六日所召開之股東會，依照卷附之會議紀錄影
    本（見發查卷第七頁）之記載，固有丙○○○、胡啟楨、乙○○三人簽名，並決議推選乙○○為啟佳公司新執行長等；
    然實際上合法出席之股東（包括繼承人），只有被告丙○○○、證人即告訴人乙○○二人而已，至於胡啟楨並未到場開
    會，其簽名係事後補簽，且其亦未以書面委託書委託他人代
    為出席等情，也經證人乙○○證述在卷（見本院卷第一六五
    、一六六頁），因而啟佳公司九十一年十月六日股東會，顯
    未經代表股份總數過半數之股東出席，蓋出席之股東即被告
    丙○○○持有二十五股，證人乙○○係繼承五股（或依會議
    紀錄所載，只繼承一股），合計僅有三十股（或二十六股）
    出席，則在該會議上決議推選乙○○為啟佳公司之新執行長
    ，其程序違法顯有瑕疵。(2)至啟佳公司於九十二年四月十三
    日所召開之股東會，由股東即被告丙○○○（二十五股）、
    謝宗展（由戊○○以書面委託代為出席，五股）、乙○○（
    五股、或一股）、胡松得（五股、或一股）、丁○○（六‧
    二五股）等人合法出席，其餘均未以書面委託他人代為出席
    等情，亦經證人丁○○、乙○○證述在卷（見本院卷一六四
    、一六六頁），又於會議中，因被告丙○○○反對會議紀錄
    上所記載「廠房由新選執行長乙○○處理出租問題，其他股
    東不得擅自與他人簽約」之決議事項，而拒絕簽名乙情，也
    經證人丁○○、謝宗展於偵查中證述在卷（見偵查卷第九十
    四頁）；因此，縱認啟佳公司九十二年四月十三日股東會，
    已經代表股份總數過半數之股東出席，然其決議僅有謝宗展
    （五股）、乙○○（五股、或一股）、胡松得（五股、或一
    股）、丁○○（六‧二五股）等人同意，顯亦未達出席股東
    股份過半數之同意，其程序亦違法有瑕疵。且上開二次股東
    會之決議事項，連同八十三年九月十一日股東會之決議事項
    ，顯均非意在選任清算人，也均非意在執行清算事務，於法
    更有瑕疵，因而上開決議之法律上效力應有瑕疵。
七、末查：
  (一)綜就啟佳公司上開三次股東會之召開及決議事項，一再違反
    公司法之相關規定，及被告、告訴人等於偵審中所為之陳述
    ，顯足堪認定啟佳公司之原始股東及繼承人均不知悉公司法
    或相關法令之規定，甚至有相當之誤解，方有一再違反法令
    之決議或作為出現。
  (二)因此，在胡清福被推選為啟佳公司新任執行長而代表啟佳公
    司之期間內，被告甲○○、丙○○○二人固有以啟佳公司名
    義並蓋用啟佳公司名義之印章，於八十六年六月十六日向臺
    電公司臺南營業處、八十六年八月五日向臺南電信局、八十
    八年一月二十日向臺南縣政府，陳情遷移變壓器、電信桿、
    恢復工業用電等之行為，有各該陳情書影本附卷可稽（見偵
    查卷第七十二、七十四、七十五頁），但當時啟佳公司已由
    股東會選任胡清福為執行長全權處理啟佳公司被撤銷登記後
    之事務，有如前述，啟佳公司經由民事訴訟程序，請求案外
    人黃守仁返還土地及其的廠房後，胡清福復於八十六年八月
    十五日，將上開土地與廠房出租給案外人貿吉公司使用，有
    啟佳公司與貿吉公司簽訂之房屋租賃契約一份在卷足證（見
    偵查卷第六十頁）。準此，被告二人上開分別向臺電公司臺
    南營業處、臺南電信局、臺南縣政府陳情遷移變壓器、電信
    桿及恢復工業用電之行為，雖係以啟佳公司名義為之，但衡
    諸一般社會經驗法則，遷移變壓器、遷移電信桿、恢復工業
    用電均係對啟佳公司有利，且為助成啟佳公司順利將廠房出
    租予貿吉公司而為之行為，且衡情當時啟佳公司之執行長胡
    清福必然事前即授權或同意被告二人為上開陳情行為，否則
    於當時啟佳公司即可訴請究辦被告二人偽造私文書之罪責，
    豈有歷經五年餘，才由偵查本案之檢察官發覺自動偵查起訴
    之理。再參之證人即告訴人乙○○於原審審理中具結證稱：
    前於八十六年到八十八年間，啟佳公司的執行長是胡清福，
    我是於九十一年間才擔任執行長。啟佳公司於八十六至八十
    八年間，本來就有要向臺電、電信局、臺南縣府申請遷移變
    壓器、電信桿及及復電，這些事都是我父親胡清福在處理，
    做這些申請是對公司有幫助的，啟佳公司做這些申請，是為
    了要把廠房出租，後來我父親把廠房租給貿吉公司，並交待
    貿吉公司把租金匯到我的帳戶內。又甲○○、丙○○○向臺
    電、電信局、臺南縣政府申請遷移電信桿、變壓器及復電等
    的花費，有向我要二十五萬元，我有開支票給他們等語（見
    原審卷第七十六、七十八、八十一頁），益徵被告二人係為
    配合胡清福順利出租啟佳公司廠房，才為上開申請行為，由
    此更足以推知，其等為上開申請行為並蓋用啟佳公司印章時
    ，業經啟佳公司執行長胡清福授權同意，灼然甚明。從而，
    被告二人當時所蓋用之啟佳公司印章，亦應係經胡清福之同
    意而使用，應非被告二人所私下偽刻使用，被告二人應無偽
    造上開陳情書之故意或行為可言。
  (三)再被告甲○○、丙○○○二人固有蓋用上開經胡清福同意使
    用之啟佳公司印章於申請書上，於九十二年四月十六日，推
    由被告丙○○○為代表人，以啟佳公司名義向臺南縣仁德鄉
    公所申請改編門牌，經仁德鄉公所於同年月十八日函送門牌
    證明書，嗣又於同年八月二十九日，推由被告丙○○○為代
    表人，以啟佳公司名義，與曾泳明簽訂房屋租賃契約書，並
    蓋用上開啟佳公司印章於契約書上，將啟佳公司所有上開土
    地、廠房及辦公室全部出租予曾泳明等情，有上述申請書、
    仁德鄉公所九十二年四月十八日函及門牌證明書（由所記載
    內容顯示啟佳公司廠房門牌，於八十二年八月一日即已整編
    為仁德鄉○○村○○路五一○號）、房屋租賃契約書等影本
    附卷可稽（見偵查卷第七十六至八十二頁），亦為被告甲○○、丙○○○二人所自認無訛，可堪信為真實。惟由被告甲○○、丙○○○之辯解，及前述理由欄所載之論述，顯足認
    被告甲○○、丙○○○二人係因誤認啟佳公司於九十一年十
    月六日股東會決議推選乙○○為新任執行長，及九十二年四
    月十三日股東會就「廠房由新選執行長乙○○處理出租問題
    ，其他股東不得擅自與他人簽約」之決議事項等，係未經持
    有過半數股份之股東出席、或未經出席股東股份過半數之同
    意，有程序違法之情形，均應屬無效，而被告丙○○○又自
    認係啟佳公司持有最大股份之原始股東，上開法律效力有瑕
    疵之決議應不能拘束被告丙○○○，並堅信被告丙○○○所
    持有之上開陳情遷移電信桿、變壓器及復電時所使用之啟佳
    公司印章，其等亦有合法權源使用，且被告丙○○○應可為
    啟佳公司之代表人；另參酌：(1)啟佳公司於原執行業務股東
    胡清順任職期間之六十七年二月十五日與案外人永利有限公
    司簽訂租賃合約書，將啟佳公司所有之土地、廠房出租予永
    利有限公司，租期自六十七年三月一日起至七十年二月二十
    八日止，雙方並於六十七年二月十五日當天至臺灣臺南地方
    法院公證，有公證書、租賃合約書等影本在卷可參（見發查
    卷第二十六至二十九頁），(2)胡清福於八十三年九月十一日
    之股東會被推選為啟佳公司新任執行長時，曾一併決議由胡
    清福代表啟佳公司與明德牛奶（即黃守德）簽訂契約，將啟
    佳公司土地、廠房出租予明德牛奶，亦有該股東會議紀錄影
    本可憑（見偵查卷第一二九頁）；嗣後胡清福又於八十六年
    八月十五日，將啟佳公司之土地與廠房出租給案外人貿吉公
    司使用，租期自八十六年八月十五日起至九十四年八月十四
    日止，有啟佳公司與貿吉公司簽訂之房屋租賃契約一份在卷
    足證（見偵查卷第六十頁），嗣後因貿吉公司積欠租金，啟
    佳公司遂於九十二年四月十三日召開股東會商議如何處置，
    有該股東會議通知及股東會議紀錄等影本附卷可證（見發查
    卷第八、九頁）等情，足以認定啟佳公司一向使用土地、廠
    房之方式，有出租予他人以收取租金之慣例。因而被告甲○○、丙○○○於貿吉公司在九十一年積欠啟佳公司租金後，
    並代啟佳公司繳付多筆房屋稅、地價稅後，為使啟佳公司有
    租金收入，以便支付啟佳公司之稅款、或其他開銷，延用啟
    佳公司使用土地廠房之慣例，先由被告丙○○○自居啟佳公
    司之代表人，以啟佳公司名義於九十二年四月十六日向仁德
    鄉公所申請門牌改編（按早已於八十二年八月一日即整編完
    成），嗣又於同年八月二十九日，再由被告丙○○○為代表
    人，以啟佳公司名義，與曾泳明簽訂房屋租賃契約書，將啟
    佳公司所有上開土地、廠房及辦公室全部出租予曾泳明等情
    ，已如上述，應足以認定被告甲○○、丙○○○二人係堅信
    其等可合法使用上開經胡清福同意使用之啟佳公司印章，及
    誤認被告丙○○○應可為啟佳公司代表人，在圖啟佳公司之
    利益下，方始為上述申請門牌改編及簽訂房屋租賃契約書等
    行為，被告甲○○、丙○○○二人於為此等行為時，顯應無
    偽造文書之犯意。至於被告二人所為上開行為，究係有權代
    理、抑或無權代理？對於啟佳公司、或其他股東應否負賠償
    責任？則屬民事上之糾葛範疇；另其等出租後，所收取租金
    之開支，是否符合實際開銷？有無其他刑事責任？要屬另一
    問題，非屬本案所得以審究者，均附此敘明。
  (四)末按刑法第三百三十九條第一項之詐欺取財罪，必須行為人
    自始即基於不法所有之意圖，以詐術使人交付財物，始能構
    成，所謂以詐術使人交付，必須被詐欺人因其詐術而陷於錯
    誤，若其所用方法，不能認為詐術，亦不致使人陷於錯誤，
    即不構成該罪。經查被告甲○○、丙○○○二人以啟佳公司
    名義，與曾泳明簽訂出租啟佳公司土地及廠房之租賃契約書
    後，已依約交付土地、廠房供曾泳明使用迄至今，此據其等
    二人供陳在卷，且據告訴人乙○○、丁○○陳明無訛，於此
    即難認被告二等有何對曾泳明施用詐術之行為，亦無證據足
    以證明曾泳明係陷於錯誤才交付押租金及一年的租金，是其
    等此部分之行為，核與詐欺罪之成立要件尚屬有間。
  (五)綜就上情參酌以觀，被告甲○○、丙○○○二人所辯符合常
    情，尚屬可採。本件被告甲○○、丙○○○二人所為上開陳
    情行為，既為配合啟佳公司執行長胡清福出租廠房，被告二
    人亦無私下向貿吉公司收取租金之行為，而陳情遷移變壓器
    、電信桿及恢復工業用電輒需花費鉅額負擔，鮮有未經授權
    即逕為上開行為者，況告訴人乙○○亦表示曾給付上開費用
    予被告二人，則其等所為上開陳情行為，係經當時執行啟佳
    公司職務之胡清福同意或授權，彰彰甚明。又被告二人出租
    啟佳公司土地、廠房予曾泳明，亦係誤認其等二人可合法使
    用上開經胡清福同意使用之啟佳公司印章、被告丙○○○可
    為啟佳公司之代表人、及為圖啟佳公司之利益等情下所為之
    者，被告二人並無偽造文書之犯意，且出租後即交付土地、
    廠房予曾泳明使用，也難謂被告二人有對曾泳明施用詐術，
    至於被告二人未明確告知承租人曾泳明啟佳公司廠房管理歸
    屬，其等二人是否確實可代表啟佳公司簽訂該租賃契約？而
    可能衍生民事法律爭執，仍不能憑此即為不利被告二人之認
    定，而遽入被告二人詐欺取財罪責。
八、再按刑事訴訟制度受「倘有懷疑，則從被告之利益為解釋」
    、「被告應被推定為無罪」之原則所支配，故得為訴訟上之
    證明者，無論為直接或間接證據，須客觀上於一般人均不致
    有所懷疑，而達於確信之程度者，始可據為有罪之認定，倘
    其證明尚未達於「確信」之程度，而有合理可疑存在時，即
    難據以為被告之不利認定，換言之，在法律判斷上，即不能
    為被告有罪之認定。綜上所述，參互印證，本件依調查所得
    證據尚不足以證明被告二人確有行使偽造私文書、或詐欺取
    財之犯行，揆諸首開說明，被告二人犯罪尚屬不能證明，原
    判決不察，遽予論處被告二人共同行使偽造私文書之罪刑，
    容有未洽，被告二人上訴意旨亦執此指摘原判決不當，為有
    理由，原判決自應予撤銷，為被告二人無罪之諭知。
據上論結，應依刑事訴訟法第三百六十九條第一項前段、第三
百六十四條、第三百零一條第一項，判決如主文。
本案經檢察官謝錫和到庭執行職務。
中    華    民    國    97    年    12    月    23    日
              刑事第三庭  審判長法  官  陳  義  仲
                                法  官  蘇  清  水
                                法  官  宋  明  中
以上正本證明與原本無異。
檢察官如不服本判決應於收受本判決後10日內向本院提出上訴書
，其未敘述上訴理由者並得於提起上訴後10日內向本院補提理由
書。
                                書記官  陳  明  芬
中    華    民    國    97    年    12    月    23    日

司法院資訊處製作；財團法人民間司法改革基金會備份。
